【裁判字號】    91,重上更(三),104
【裁判日期】    920211
【裁判案由】    誣告等
【裁判全文】
臺灣高等法院高雄分院刑事判決              九十一年度重上更(三)字第一四號
    上  訴  人
    即  被  告  甲○○
    選任辯護人  郭一成律師
右上訴人因誣告等案件，不服臺灣高雄地方法院八十三年度訴字第三七九六號中華民
國八十四年九月二十七日第一審判決（起訴案號：臺灣高雄地方法院檢察署八十三年
度偵字第一二九一０號），提起上訴，本院判決如左：
      主  文
原判決撤銷。
甲○○無罪。
      理  由
一、公訴意旨略以：甲○○於民國八十一年間，因違反銀行法案件，經最高法院院判
    處有期徒刑六月確定，於八十二年一月十四日執行完畢，仍不知悔改，意圖使乙○○、丙○○受刑事處分，明知其並無「古董觀音佛黃金鑄造淨重九十六台兩」
    之佛像，亦未交付該佛像予乙○○、丙○○保管，竟將其與乙○○、丙○○間所
    立之金錢保管書約變造為「古董觀音佛黃金鑄造淨重九十六台兩」一尊之保管書
    約，並於八十三年二月十八日，以乙○○、丙○○二人拒不返還該觀音佛像為由
    ，持上開經變造後之書約向台灣高雄地方法院自訴乙○○、丙○○共同涉嫌侵占
    該佛像等罪嫌，足生損害於乙○○、丙○○。因認甲○○涉犯刑法第一百六十九
    條第一項誣告罪嫌。
二、公訴人認上訴人即被告甲○○（下稱被告）涉犯誣告罪嫌，係以告訴人乙○○之
    指訴及提出保管書約可憑，又參以被告與其妻賴美鳳就觀音佛像之描述不一致，
    顯見被告並無該觀音佛像，資為論據。
三、訊據上訴人即被告甲○○（下稱被告）堅決否認有上開犯行，辯稱其確有將觀音
    佛像交給乙○○、丙○○保管，雙方並簽立保管書約，其並無將金錢借貸書約變
    造為保管書約，亦無誣告等語。
四、經查：
    (一)告訴人乙○○固指訴被告於附件所示保管書約原空白處擅自添載「古董觀音佛
      黃金鑄造淨重九十六台兩」字樣，而將因借貸書立之保管書約變造為保管黃金
      鑄古董觀音佛之保管書約等情。惟告訴人乙○○係因其與丙○○遭被告向臺灣
      高雄地方法院自訴侵占黃金鑄古董觀音佛（八十三年自字第一三九號），告訴
      人乙○○與丙○○乃辯稱附件所示保管書約係被告在原空白處添載「古董觀音
      佛黃金鑄造淨重九十六台兩」字樣變造而成，實未保管黃金鑄古董觀音佛等情
      ，有台灣高雄地方法院八十三年度自字第一三九號及本院八十三年度上易字第
      一三四二號侵占案件卷足憑。是告訴人乙○○、丙○○與被告在上開侵占案件
      中，因處相反立場，告訴人乙○○與丙○○之上開陳訴，究否為脫免返還黃金
      鑄古董觀音佛及侵占刑責，已非無疑。況參以告訴人乙○○於上開侵占案件審
      理中，先係矢口否認附件所示保管書約上簽名之真正（見原審八十三年自字第
      一三九號侵占案卷八十三年三月十五日審判筆錄），嗣經台灣高雄地方法院承
      審法官依職權送法務部調查局鑑定結果，認附件所示保管書約上簽名為真正（
      見原審八十三年自字第一三九號侵占案卷第四十七頁鑑定通知書），告訴人乙○○始承認附件所示保管書約上簽名為其親簽，但以被告變造附件所示保管書
      約之情詞置辯（見原審八十三年自字第一三九號侵占案卷八十三年四月二十九
      日審判筆錄）。從而告訴人乙○○及丙○○之陳述，是否真實，已非無疑，告
      訴人乙○○之指訴即難遽採。
    (二)告訴人乙○○嗣於本院調查中供述：「．．．他們寫保管條之後又有重寫，我
      有看到。被告的意思要寫保管條，他要當場拿空白紙寫的，就由他們二人一起
      寫，他們二人討論之後又重寫，可能是被告說不好才重寫。我確信他們是拿空
      白紙寫的。保管條寫完有再影印，為何影印是被告的意思。原稿為何沒留存我
      就不清楚。古董觀音佛一開始就有寫進去，是他們重寫的時後再寫進去的。原
      來重寫前的內容我沒有看到，後來他們撕掉後來重寫，重寫了以後就是我簽名
      的那份，那時候觀音佛像字樣就已經寫上去了。」、「．．．我確信的是影印
      完後再用筆寫下『觀音佛像』及『金錢』的之後大家才簽名。」等語（見本院
      重上更三卷第六十～六一頁）。是告訴人乙○○於本院就附件所示保管書約記
      載「古董觀音佛黃金鑄造淨重九十六台兩」字樣之時間，與先前供述復不相同
      ，自無從依告訴人乙○○之指訴，遽認被告有變造附件所示保管書約之行為。
    (三)再附件所示保管書約所記載「古董觀音佛黃金鑄造淨重九十六台兩」，經本院
      承審侵占案件法官向高雄市金銀珠寶商業同業公會函查結果，八十二年十一月
      二十三日簽立附件所示保管書約時之高雄市飾金行情為每臺錢一千一百元（見
      本院八十三年上易字第一三四二號侵占卷第一五三頁），依此計算，淨重九十
      六台兩之黃金鑄造古董觀音佛價值高達一百零五萬六千元，而附件所示保管書
      約約定之損害賠償金額僅五十八萬元，顯不相當，雖有可疑之處。然丙○○係
      慧明代書事務所代表人，從事金錢貸放業務，此有被告提出丙○○印製之借款
      合約書（切結書）、丙○○名片、徵金主之各式廣告剪貼附卷可稽，且廣告上
      之聯絡電話號碼與丙○○簽具之借款合約書、名片上之電話號碼符合（見本院
      重上更三卷第八七～八八、一一六～一一八頁），另告訴人乙○○係高職畢業
      ，該時年齡已二十七歲，並在丙○○經營之代書事務所學習代書事務，亦經告
      訴人乙○○陳明在卷（見本院八十三年上易字第一三四二號卷八十三年十月七
      日訊問筆錄、本院卷第六十頁），是告訴人乙○○及丙○○均非少不更事之人
      。從而，附件所示保管書約記載「古董觀音佛黃金鑄造淨重九十六台兩」處苟
      原係空白，且附件所示保管書約所載「茲保管      一件，保管人（乙方）可
      作擺設使用，若有損傷乙方須付賠償新台幣伍拾捌萬元，保管期間甲方有權隨
      時收回，絕無異議．．．」內容，復無隻字片語與金錢借貸有關，苟告訴人乙○○及丙○○未保管被告之古董觀音佛，告訴人乙○○及丙○○竟仍同意在附
      件所示保管書約上簽名，實令人難以理解。
    (四)又被告於本院上訴審調查中供稱附件所示保管書約係被告在丙○○處所書立，
      原係由丙○○書寫，但因丙○○僅寫觀世音佛像，其認太簡單，故重新抄寫一
      份影印後，再寫下「古董觀音佛黃金鑄造淨重九十六台兩」文字等語（見本院
      八十三年上易字第一三四二號侵占卷八十三年八月廿二日訊問筆錄），且告訴
      人乙○○於本院調查中，亦迭次證述原先寫了一張保管書約，其後因太簡單，
      經討論後重寫一張，影印後再用筆寫下古董觀音佛及金錢，之後才簽名等語（
      見本上訴院卷第四六頁、本院重上更三卷第六十～六一頁），互核大致相符，
      是附件所示保管書約係被告重寫而就一節，堪以認定。則衡諸常情，被告與丙○○間苟單純因金錢借貸而書立保管書約，而丙○○經營之代書事務所復備有
      借款合約書，應可輕易書立完成，豈有需經討論，且因內容過於簡單而重寫之
      必要。再丙○○另名葉妍秀，任月慧山觀音禪院之主任委員，有被告提出之名
      片及慧山觀音禪院動土大典邀請各界觀禮之請柬影本附卷可稽（見本院重上更
      三卷第一一五～一一六頁），是被告所辯附件所示保管書約原即已記載「古董
      觀音佛黃金鑄造淨重九十六台兩」字樣，並有交付古董觀音佛予丙○○開光，
      尚非全然虛妄不可採。
    (五)況告訴人乙○○嗣於本院調查中復證述保管書約影印後，再用筆寫下古董觀音
      佛及金錢後才簽名，簽了二份等語（見本院重上更三卷第六十～六一頁）。依
      此，告訴人乙○○、丙○○卻始終未能提出未記載「古董觀音佛黃金鑄造淨重
      九十六台兩」字樣之保管書約以供查證，則告訴人乙○○及丙○○所指稱未記
      載「古董觀音佛黃金鑄造淨重九十六台兩」字樣之保管書約是否真正存在，亦
      難以令人相信。
    (六)至被告於自訴乙○○、丙○○侵占案件審理中，就古董觀音佛之外觀之描述，
      與其妻賴美鳳之描述，二人雖有出入，惟古董觀音佛黃金鑄造淨重九十六台兩
      應極珍貴，平日必收藏甚秘，故家人只偶爾見過，所憑約略印象而為之描述，
      已難求其完備，況個人對物件之描述能力亦有差異，故無法以被告與其妻之描
      述不一致，遽認被告所言之黃金鑄古董觀音佛不存在。又附件所示保管書約所
      記載「古董觀音佛黃金鑄造淨重九十六台兩」處，固未經告訴人乙○○及丙○○蓋章，但蓋章並非要件，亦不能依此證明被告於事後添載變造保管書約。再
      附件所示保管書約之「伍拾捌萬」、「負法律責任」、「先訴抗辯權」文字上
      蓋有丙○○印章，且經內政部警政署刑事警察局鑑定結果，係先蓋章後寫字，
      有該局鑑驗通知書一紙足憑（見本院八十三年上易字第一三四二號卷第五十九
      頁），然附件所示保管書約除「古董觀音佛黃金鑄造淨重九十六台兩」字樣外
      ，告訴人乙○○及丙○○並不爭執，自不能依此作不利被告之判斷。
    綜上所述，被告自訴告訴人乙○○侵占之內容，既查無積極證據足證係憑空捏造
    ，縱告訴人乙○○受無罪之判決確定，亦難認被告有誣告、變造文書加以行使之
    犯行。
五、原審不察，遽予論罪科刑，尚有未當，被告上訴意旨否認犯罪，指摘原判決不當
    ，為有理由，應由本院撤銷改判，另為被告無罪之諭知。
六、另原審判決以被告誣告吳方斌侵占，與誣告告訴人乙○○侵占，係屬連續犯關係
    ，為起訴效力所及而併予審判，然被告誣告告訴人乙○○侵占部分，既經本院改
    判無罪，此部分與被告誣告吳方斌侵占部分，即無連續犯關係，本院自不得併予
    審判，附此敘明。
據上論結，應依刑事訴訟法第三百六十九條第一項前段、第三百六十四條、第三百零
一條第一項，判決如主文。
本案經檢察官沈紹嘉到庭執行職務。
中      華      民      國    九十二    年      二      月      十一    日
                              臺灣高等法院高雄分院刑事第一庭
                                  審判長法官  曾永宗
                                        法官  邱永貴
                                        法官  郭玫利
右正本證明與原本無異。
如不服本判決應於收受本判決後十日內向本院提出上訴書狀，其未述上訴理由者，
並得於提起上訴後十日內向本院補提理由書狀（均須按他造當事人之人數附繕本)「
切勿逕送上級法院」。
                                      書記官  鄭靜芳
中    華    民    國      九十二      年      二      月     十二   日


司法院資訊處製作；財團法人民間司法改革基金會備份。
